【裁判字號】    97,訴,1501
【裁判日期】    980317
【裁判案由】    分割共有物
【裁判全文】
臺灣臺中地方法院民事判決              97年度訴字第1501號
原      告  甲○○
訴訟代理人  陳昭全  律師
被      告  丙○○
            乙○○
上  一  人
訴訟代理人  丁○○
上列當事人間分割共有物事件，本院於民國98年3月3日言詞辯論
終結，判決如下：
    主      文
兩造共有坐落台中縣梧棲鎮○○段五五０地號、地目田、面積一
九八三平方公尺，暨同地段五五０之一地號、地目田、面積一五
００平方公尺之土地，准予合併分割，分割方法如附圖方案一所
示，編號A部分、面積一一六一平方公尺分歸原告取得；編號B部
分、面積一一六一平方公尺分歸被告乙○○取得；編號C部分、
面積一一六一平方公尺分歸被告丙○○取得。
原告、被告丙○○應分別補償被告乙○○新台幣壹萬壹仟柒佰零
柒元、新台幣肆萬陸仟捌佰貳拾柒元。
訴訟費用兩造各自負擔。
    事      實
甲、原告方面：
  壹、聲明：如主文所示。
  貳、陳述：
    一、坐落台中縣梧棲鎮○○段550地號、地目田、面積1,983
        平方公尺；同地段550-1地號、地目田、面積1,500平方
        公尺之土地（下稱系爭土地），本為原告之妻即訴外人
        施何阿葉於民國77年間與被告分別共有，每人應有部分
        各3分之1。施何阿葉嗣於95年5月11日將其所有系爭土
        地之應有部分所有權，以夫妻贈與為原因，移轉登記予
        原告，故系爭土地現為兩造所共有，每人應有部分各3
        分之1。再者，系爭土地地目雖為田，惟系爭土地坐落
        臺中港特定區都市計畫內，係屬農業發展條例第3條第
        10款所稱之農業用地，即臺中港特定區都市計畫內農業
        區之農業用地，並非同條第11款所稱之耕地，即依區域
        計畫法劃定為特定農業區、一般農業區、山坡地保育區
        及森林區之農牧用地，故系爭土地之分割，自不受農業
        發展條例第16條第1項規定之限制。
    二、兩造對系爭土地未約定不能分割之期限，系爭土地亦無
        因物之目的不能分割之情形，兩造復未能達成分割之協
        議，故原告依據民法第823條第1項及第824條之規定得
        訴請合併分割系爭土地為單獨所有。系爭土地上有地上
        物即1樓磚造鐵皮屋，如附圖方案2所示編號B、C，該地
        上物係被告之父所興建，其屬被告及其家人所有，目前
        由被告之兄弟即訴外人陳東裕占有。兩造與陳東裕於82
        年6月5日簽訂合約書，約定陳東裕自該地上物遷出時，
        被告同意連帶給付陳東裕新台幣（下同）200萬元，而
        原告於出賣系爭土地而簽訂買賣契約時，應給付20 萬
        元予被告，以補貼被告補償陳東裕之部分。該地上物既
        為被告與陳東裕所有，被告亦於合約書內同意連帶給付
        陳東裕200萬元，作為陳東裕遷出系爭地上物之對價，
        故以系爭地上物坐落土地分割歸予被告取得，不僅適當
        且符合合約書之約定，並避免原告分割取得如附圖方案
        1所示編號A或B部分，致有無法要求陳東裕搬遷之爭議
        。準此，原告主張之原分割方法，為如附圖方案1所示
        編號C部分、面積1,161平方公尺歸原告所有；編號B部
        分、面積1,161平方公尺歸被告丙○○所有；編號A部分
        、面積1,161平方公尺歸被告乙○○所有。
    三、兩造嗣於本院98年3月3日言詞辯論期日，同意以抽籤方
        式決定兩造取得之土地，經抽籤結果，原告、被告乙○
        ○及被告丙○○分別取得，如附圖方案1所示編號A、B
        、C部分，並同意依信義不動產估價師聯合事務所估價
        報告書（下稱系爭估價報告書）之鑑價結果，作為現金
        補償之依據。從而，原告主張之分割方法，如主文所示
        。
  參、證據：提出土地登記第二類謄本、台中縣清水地政事務所
      網路申領異動索引、台中縣梧棲鎮都市計畫土地使用分區
      或公共設施用地證明書、地籍圖謄本、照片、戶籍謄本及
      鑑定圖等件為證。
乙、被告丙○○方面：
  壹、聲明：如主文所示。
  貳、陳述：
    一、系爭土地上之地上物，確由陳東裕占用多年，兩造與陳
        東裕已於82年6月5日簽訂補償合約，合約內容約定遷移
        與補償之權利、義務。原告購買系爭土地之應有部分，
        已知有地上物存在，係依據原告提出之原分割分案，主
        張以附圖方案1所示編號A、B部分，分割歸予被告取得
        ，洵非正當。被告丙○○同意以抽籤方式決定兩造取得
        之土地，如主文所示，並以系爭估價報告書之鑑價結果
        ，作為現金補償之依據。被告丙○○同意合併分割，並
        同意拆除系爭地上物。
    二、系爭土地如附圖方案1分成A、B、C部分，依系爭估價報
        告書鑑定結果，A部分土地價格5,443,600元、B部分土
        地價格5,373,360元及C部分土地價格為5,478,720元。
        取得C土地者，應補償取得B土地者46,827元，其計算方
        式為C土地價格減三塊土地之均價。取得A土地者，應補
        償取得B土地者11,707元，其計算方式為A土地價格減三
        塊土地之均價。補償原則建立後，繼而抽籤決定分割所
        取得之土地部分，先抽順序簽，再抽分得之土地。依據
        抽籤結果，取得A與C部分者，應補償取得B部分者。
  參、證據：提出合約書為證。
丙、被告乙○○方面：
  壹、聲明：如主文所示。
  貳、陳述：
    一、系爭地上物為被告丙○○、被告乙○○及陳東裕共有，
        原告之妻向陳東裕購買系爭土地之3分之1應有部分時，
        已知有地上物存在之事實。兩造與陳東裕於82年6月5日
        簽訂合約書，約定系爭土地及其上地上物之權義。原告
        未與被告協調即逕行起訴，既然原告知悉系爭地上物之
        存在事實，其所提出之原分割方案，主張以如附圖方案
        1所示編號A、B部分分割歸予被告取得，顯無理由。
    二、被告乙○○同意合併分割，並同意拆除系爭地上物，兩
        造應依抽籤方式決定分割部分，按照抽籤結果以鑑價結
        果補償對方，分割方案如主文所示。依據合約書之內容
        ，倘原告出賣系爭土地之應有部分，應補償被告20萬元
        。
  參、證據：提出合約書、匯款委託書及台中縣政府清水地政規
      費徵收聯單等件為證。
丁、本院依職權履勘台中縣梧棲鎮○○段550及550-1地號土地，
    並囑託台中縣清水地政事務所派員會同測量系爭土地分割之
    位置、面積，製有勘驗測量筆錄及鑑定圖附卷。暨函請信義
    不動產估價師聯合事務所代為鑑定附件鑑定圖方案1所示，
    鑑定A、B、C部分土地之市價。
    理      由
壹、原告起訴主張坐落台中縣梧棲鎮○○段550及550-1地號土地
    ，均為兩造分別共有，應有部分各3分之1，因兩造無法協議
    分割，亦無不可分割之情事，其同意以抽籤方式決定兩造取
    得之土地，並以鑑價結果，作為金錢補償之基準，是原告取
    得之土地與應補償金額，如主文所示等語。被告均抗辯稱渠
    等同意系爭土地合併分割，並同意拆除系爭土地上之地上物
    ，兩造應依抽籤方式決定分割取得土地部分，並按照抽籤結
    果，以鑑價結果補償對方等語置辯。
貳、按受命法官為闡明訴訟關係，得整理並協議簡化爭點。當事
    人就其主張之爭點，經依第1項第3款為協議者，應受其拘束
    。民事訴訟法第270條之1第1項第3款與第3項本文定有明文
    。本院於97年7月15日及98年3月3日言詞辯論期日，依據兩
    造主張之事實與證據，經簡化爭點協議，作為本件訴訟中攻
    擊與防禦之範圍。經查：
  一、兩造不爭執之事項有六：（一）兩造共有台中縣梧棲鎮○
      ○段550及550-1地號土地，應有部分均為3分之1。（二）
      兩造同意上開共有土地合併分割。（三）兩造依據附圖方
      案1之分割方法，當庭抽籤結果，作為分割系爭土地之方
      案，編號A部分由原告取得、編號B部分由被告乙○○取得
      、編號C部分由被告丙○○取得。（四）兩造同意依照信
      義不動產估價報告書，作為給付補償金之基準。（五）被
      告均同意拆除系爭土地上建物。（六）訴訟費用各自負擔
      ，原告已支出之訴訟費用，不得向被告請求。此等不爭執
      之事實，將成為本院判決之基礎。
  二、兩造既然同意依據附圖方案1之分割方法，當庭抽籤以決
      定兩造分得之土地位置，並按照系爭不動產估價報告書，
      作為給付補償金之基準。因此，兩造就系爭土地之分割協
      議，自應受其拘束，倘無顯失公平之情形，本院亦應受該
      協議之拘束。
參、按各共有人，得隨時請求分割共有物。但因物之使用目的不
    能分割或契約訂有不分割之期限者，不在此限。共有物之分
    割，依共有人協議之方法行之。分割之方法，不能協議決定
    者，法院得因任何共有人之聲請，以原物分配於各共有人，
    或變賣共有物，以價金分配於各共有人。以原物分配於各共
    有人，倘共有人中，有不能按其應有部分受分配者，得以金
    錢補償之。民法第823條第1項及第824條分別定有明文。而
    共有物分割之方法，須先就原物分配，於原物分配有困難時
    ，則予變賣，以價金分配於各共有人，最高法院51年台上字
    第271號著有判例。職是，原告起訴請求法院判決分割共有
    物，必須以共有人不能協議分割為要件，法院應斟酌各共有
    人之利害關係、共有人之意願、共有物價格及共有物性質等
    因素，作為分割共有物之依據。經查：
  一、原告主張系爭土地為兩造分別共有，共有人應有部分比例
      各為3分之1，系爭土地並無不能分割之情形，兩造間亦無
      不為分割之約定，復不能以協議定分割之方法等事實，業
      據提出土地登記第二類謄本與地籍圖謄本等件，在卷可憑
      。復為被告所不爭執（參照不爭執事項1），堪信為真實
      。準此，兩造就該等土地亦無不能分割之約定，且不能以
      協議定分割之方法，故原告請求法院判決分割，合於首揭
      法律規定，應予准許。
  二、按分割共有物之訴，係就有共有關係之共有物，以消滅共
      有關係為目的，予以分割，使共有人就共有物之一部分單
      獨取得所有權之形成訴訟。倘兩筆土地之共有人及應有部
      分均相同者，經共有人全體同意，法院自得合併分割（參
      照最高法院91年度台上第728號判決）。因兩造均同意系
      爭土地合併分割（參照不爭執事項2），是本院應採合併
      分割之方式，分割系爭土地。
  三、按每宗耕地分割後每人所有面積未達2,500平方公尺者，
      不得分割，農業發展條例第16條第1項定有明文。兩造系
      爭土地地目雖為田，惟系爭土地坐落臺中港特定區都市計
      畫內，係屬農業發展條例第3條第10款所稱之農業用地，
      屬臺中港特定區都市計畫內農業區之農業用地，並非同條
      第11款所稱之耕地，即依區域計畫法劃定為特定農業區、
      一般農業區、山坡地保育區及森林區之農牧用地等事實，
      此有原告提出之台中縣梧棲鎮公所97年4月16日工字第
      5333號台中縣梧棲鎮都市計畫土地使用分區證明書（參照
      原證3），附卷可稽。從而，系爭土地之分割，自不受農
      業發展條例第16條第1項規定之限制，兩造分得之土地面
      積，可少於2,500平方公尺。
  四、按一宗土地分割為數宗土地，該分割後數宗土地面積之總
      和，須與原土地面積相符。如有差數，經將圖紙伸縮成數
      除去後，其增減在本條之公式計算值以下者，應按各地號
      土地面積比例配賦。複丈發現錯誤者，得由登記機關逕行
      辦理更正者。地籍測量實施規則第243條與第232條分別定
      有明文。系爭550地號土地，依據土地登記第二類謄本，
      登記面積雖為1,823平方公尺（參照原證1），然地籍圖面
      積為1,983平方公尺（參照附圖），揆諸地籍測量實施規
      則第243條與第232條之規定，自應以地籍圖面積為準，辦
      理面積更正，故本院以1,983平方公尺，作為系爭550地號
      土地之分割面積。
  五、原告起訴雖主張分割方法，為如附圖方案1所示編號C部分
      歸原告所有，編號B部分歸被告丙○○所有，編號A部分歸
      被告乙○○所有。惟於本件訴訟進行期間，兩造同意依據
      抽籤結果，作為分割土地之方案，兩造當庭先抽取順序簽
      ，被告丙○○、原告、被告乙○○，依序抽得第一順序、
      第二順序及第三順序簽，並依據順序簽之優先次序，繼而
      抽取分割所得之土地，兩造抽籤結果，如附圖方案1所示
      編號A部分由原告取得、編號B部分由被告乙○○取得、編
      號C部分由被告丙○○取得，經兩造於本院98年3月3日言
      詞辯論期日在筆錄與抽取簽上，簽名確認在案（參照不爭
      執事項3）。準此，本院依據兩造之抽籤結果，作為系爭
      土地之分割方法，符合兩造間之利益，爰依法判決如主文
      第1項所示。
  六、按關於共有物分割之裁判，執行法院得將各共有物分得部
      分點交之，強制執行法第131條第1項前段定有明文。倘命
      分割之判決，雖僅載明各共有人分得之部分而未為交付管
      業之宣示，但其內容實含有互為交付之意義，故當事人亦
      得依本條規定請求點交（參照最高法院66年度第3次民庭
      庭推總會會議決議、最高法院71年度台上字第1482號判決
      ）。系爭土地上有地上物即1樓磚造鐵皮屋，占有如附圖
      方案2所示編號B、C，系爭地上物為被告與陳東裕共有，
      現由陳東裕占有，被告均同意拆除系爭土地上建物（參照
      不爭執事項5）。共有人按其應有部分，對共有物固有使
      用收益之權，然此項權利，因共有物分割，共有關係消滅
      時當然隨之消滅，而僅得就其分得部分為使用收益。揆諸
      前揭說明，共有人間負有點交其他共有分得部分之義務。
      是兩造共有系爭土地，經本院裁判分割共有土地，系爭土
      地於分割前系爭地上物存在，法院為原物分配之分割時，
      被告之系爭地上物所占有之土地，分歸原告取得者，原告
      得本於其所有權，請求除去系爭地上物。
肆、按各共有人，對於他共有人因分割而得之物，按其應有部分
    ，負與出賣人同一之擔保責任，此為權利及物之瑕疵擔保責
    任，民法第825條定有明文。共有物之原物分割，依民法第
    825 條規定觀之，係各共有人就存在於共有物全部之應有部
    分互相移轉，使各共有人取得各自分得部分之單獨所有權。
    故原物分割而應以金錢為補償者，倘分得價值較高及分得價
    值較低之共有人均為多數時，該每一分得價值較高之共有人
    即應就其補償金額對於分得價值較低之共有人全體為補償，
    並依各該短少部分之比例，定其給付金額，方符共有物原物
    分割為共有物應有部分互相移轉之本旨，最高法院85年台上
    字第2676號著有判例。兩造雖依據應有部分分得土地，均為
    1,161平方公尺，然分得之市價不同，故兩造同意依照信義
    不動產估價報告書，作為給付補償金之基準（參照不爭執事
    項4），是本院自應計算兩造間應補償之金錢。經查：
   一、如附圖方案1所示編號A部分由原告取得，市價為5,443,6
       00元；編號B部分由被告乙○○取得，市價為5,373,360
       元；編號C部分由被告丙○○取得，市價為5,478,720元
       （參照系爭不動產估價報告書第14頁）。系爭土地之總
       市價為16,295,680元（計算式：5,443,600元＋5,373,36
       0元＋5,478,720元），編號A、B及C土地之均價為5,431,
       893元（計算式16,295,680元÷3，元以下4捨5入）。取
       得編號C土地者，應補償取得編號B土地者46,827元，其
       計算方式為編號C土地價格減編號A、B及C土地之均價（
       計算式：5,478,720元－5,431,893元）。取得編號A土地
       者，應補償取得編號B土地者11,707元，其計算方式為編
       號A土地價格減編號A、B及C土地之均價（計算式：5,443
       ,600 元－5,431,893元）。從而，原告應補償被告乙○
       ○11,707元，被告丙○○應補償被告乙○○46,827元，
       爰依法判決如主文第2項所示。
   二、按關於共有物分割之裁判，其應以金錢補償者，並得對
       補償義務人之財產執行，強制執行法第131條第1項後段
       定有明文。此項執行係命債務人給付金錢，應適用金錢
       債權執行程序強制執行，標的物之分割必須經金錢補償
       完畢，始生實體法上分割之效果（參照最高法院58年度
       台上字第1501號判決）。揆諸前揭說明，原告、被告丙
       ○○各別補償被告乙○○11,707元、46,827元完畢後，
       始生判決分割之形成效力。
伍、按分割共有物之訴，本質上屬無訟爭性之非訟事件，兩造本
    可互換地位。本件原告起訴雖於法有據，但被告之應訴實因
    訴訟性質所不得不然，本院認為訴訟費用由敗訴當事人負擔
    ，顯失公平，原則上由兩造各依其應有部分之比例分擔，較
    為公允，兩造亦同意訴訟費用各自負擔，原告已支出之訴訟
    費用，不得向被告請求（參照不爭執事項6），爰諭知如主文
    第3項所示。
陸、訴訟費用負擔之依據：第80條之1。
中    華    民    國    98    年    3     月    17    日
                  民事第三庭    法  官  林洲富
以上正本係照原本作成。
如對本判決上訴，須於判決送達後20日內向本院提出上訴狀。
中    華    民    國    98    年    3     月    17    日
                                書記官  柳寶倫
附圖：台中縣清水地政事務所97年8月21日之鑑定圖


司法院資訊處製作；財團法人民間司法改革基金會備份。
